【裁判字號】    90,家上,135
【裁判日期】    900731
【裁判案由】    塗銷贈與登記
【裁判全文】
臺灣高等法院民事判決  九十年度家上字第一三五號
      上  訴  人  甲○○
      被  上訴人  乙○○
右當事人間塗銷贈與登記事件，上訴人對於中華民國九十年三月二十二日臺灣新竹地
方法院八十九年度家訴字第三二號第一審判決提起上訴，本院判決如左：
    主    文
上訴駁回。
第二審訴訟費用由上訴人負擔。
    事    實
甲、上訴人方面：
壹、聲明：
一原判決廢棄。
二駁回被上訴人在第一審之訴。
貳、陳述：除與原判決記載相同者外，補稱略以：
一被上訴人因在大陸經商而有外遇，愧對家人，乃主動將其所有坐落新竹縣新埔鎮○
  ○段第二十二號「田」地，面積七五九二‧五九平方公尺，應有部分七分之三（下
  稱系爭農地）贈與與伊，伊檢具文件申請自耕能力證明，經核准在案，在行政機關
  撤銷行政處分前，司法機關不能否認行政機關核發自耕能力證明之效力。
二伊現並未在系爭農地耕作。現在土地係伊祖父耕種。
、證據：援用原審提出者。
乙、被上訴人方面：
壹、聲明：駁回上訴。
貳、陳述：除與原判決記載相同者外，補稱略以：
一伊於民國八十八年二月十九日向新竹縣新埔鎮戶政事務所辦理變更印鑑章，因伊前
  配偶徐靜美吵鬧要將系爭農地贈與上訴人，伊不堪其擾，而將變更前印鑑章交付徐
  靜美，但未同意徐靜美使用，而上訴人竟持變更前印鑑證明辦理系爭農地贈與移轉
  登記，顯然無效。
二新竹縣新埔鎮公所對上訴人並未實際訪查其是否確實自任耕作，僅憑上訴人所立切
  結書即發給，不能認上訴人有自耕能力，系爭農地所為移轉登記，違背修正前土地
  法規定，依法無效。
、證據：除援用原審提出者外，補提土地登記簿謄本、新竹縣新埔鎮戶政事務所函
  、存證信函、自耕能力證明書、再議聲請書、印鑑證明、核發自耕能力證明書注意
  事項、新埔鎮公所函為證。
    理    由
一被上訴人主張：系爭農地原為伊所有，伊並無贈與上訴人之意思，而上訴人無自耕
  能力亦未曾有自耕事實，竟向新竹縣新埔鎮公所聲請自耕能力證明，並擅執其母即
  伊前配偶向伊索取之舊印鑑將系爭農地辦理贈與登記為自己所有，此項所有權移轉
  登記當屬無效等情，請求命上訴人將以贈與為原因之所有權移轉登記塗銷。
二上訴人則以：被上訴人因在大陸經商而有外遇，愧對家人，乃將系爭農地贈與與伊
  ，伊檢具文件申請自耕能力證明，經核准在案，在行政機關撤銷行政處分前，司法
  機關不能否認行政機關核發自耕能力證明之效力等語，資為抗辯。
三事實經過－下列事實為兩造不爭，並有戶籍謄本、新竹縣新埔鎮戶政事務所函、中
  華技術學院信函、農地承受人自耕能力證明書、土地登記簿謄本、離婚協議書及新
  竹縣新埔鎮公所函所附上訴人申請自耕能力證明書所有申請核發資料足憑。
(一)被上訴人為上訴人之父。
(二)系爭農地原登記為被上訴人所有。
(三)上訴人於六十九年九月三十日出生，隨父母住居於台北市，國民小學及國民中學均
  在台北市就讀，八十五年九月起至八十八年六月底就讀台北市松山農工資訊科，其
  中自八十七年七月至八十八年七月另在東信補習班補習，自八十八年八月起在中華
  技術學院進修，八十九年七月考上私立大同大學資訊經營系，現仍在該大學就讀。
(四)上訴人於八十七年八月二十五日將戶籍遷入新竹縣新埔鎮○○路○段三二六巷四一
  號蔡金龍（上訴人之祖父、被上訴人之父）戶內。
(五)被上訴人於八十八年二月十九日，前往新埔戶政事務所申請變更其印鑑章，並將已
  更換之印鑑章，寄給被上訴人原配偶即上訴人之母徐靜美保管。
(六)上訴人於八十八年六月三日向新竹縣新埔鎮公所申請自耕能力證明書。
(七)被上訴人與徐靜美於八十八年六月二十一日離婚。
(八)新竹縣新埔鎮公所於八十八年六月二十四日發給自耕能力證明書予上訴人。
(九)上訴人於八十八年九月六日再將戶籍遷入台北市○○路○段八六巷八弄二號五樓徐
  靜美（上訴人之母即被上訴人前配偶）戶內。
(十)系爭農地於八十八年十月以贈與為原因登記為上訴人所有。
四按八十九年一月二十六日修正前土地法第三十條規定「私有農地所權之移轉，其承
  受人以能自耕者為限，並不得移轉為共有。但因繼承而移轉者，得為共有。違反前
  項規定者，其所有權之移轉無效。」，其所謂「承受人以能自耕者為限」，係指承
  受人於承受時主觀上有自任耕作之能力，客觀上就承受之農地又能自任耕作者而言
  。要之，農地承受人能否自任耕作所承受之農地，係屬事實認定問題，即令已取得
  自耕能力證明書，法院仍應就各具體案件，斟酌全辯論意旨及調查證據之結果，就
  其是否具有自耕能力而為實體之認定（最高法院八十六年度台上字第一三一五號、
  八十七年度台上字第九一０號判決參照），上訴人辯稱：伊已取得新竹縣新埔鎮發
  給自耕能力證明，在行政機關撤銷該項自耕能力證明前，司法機關不能否認其效力
  云云，並不足採信。
五查上訴人自幼住居於台北市，迄今均在台北地區就讀已如前述，上訴人雖稱伊於寒
  暑假期間曾至系爭農地耕種云云，惟為被上訴人所否認，而系爭農地鄰地所有人彭
  蘭廷、彭陳英妹、彭蘭芳於原審結證稱系爭農地係上訴人之父（即被上訴人）及祖
  父在耕作，從未見上訴人耕作過，且耕作農地，雖未必每天須至農地工作，但僅於
  寒暑假期間至農地工作，農地難免荒蕪，上訴人所稱伊於寒暑假期間至系爭農地耕
  種，尚難採信。本院斟酌上訴人自幼在北部就學，其於八十八年六月三日申請自耕
  能力證明時，既仍在台北市立松山工農就讀，主觀上應無自任耕作之能力，雖將戶
  籍遷入其祖父戶內，惟常情上應不可能每天自新竹縣新埔鎮通車至台北就讀，客觀
  上亦難能就系爭農地自任耕作，應認上訴人於八十八年十月間就系爭農地無自耕能
  力，新竹縣新埔鎮發給上訴人自耕能力證明書，亦不足證明上訴人確有自耕能力，
  而上訴人就其在該期間確有自耕能力亦未能舉證證明，縱使被上訴人曾經同意將系
  爭農地贈與上訴人，惟依上開說明，上訴人所受系爭農地之移轉應屬無效，依民法
  第一百十三條規定應負回復原狀之義務，而被上訴人僅係回復原來權利狀態，並非
  承受新農地，有無自耕能力在所不問，從而，被上訴人依回復原狀之法律關係，請
  求上訴人將系爭農地以贈與為原因之移轉登記塗銷，即無不合，原判決准如被上訴
  人所請，於法並無違誤。上訴意旨指摘原判決不當，求予廢棄改判，為無理由，應
  予駁回。
六據上論結，本件上訴為理由。依民事訴訟法第四百四十九條第一項、第七十八條，
  判決如主文。
中      華      民      國    九十      年      七      月    三十一    日
                                民事第五庭
                                    審判長法  官  黃  熙  嫣
                                          法  官  詹  文  馨
                                          法  官  鄭  傑  夫
右正本係照原本作成。
如不服本判決，應於收受送達後二十日內向本院提出上訴書狀，其未表明上訴理由者
，應於提出上訴後二十日內向本院補提理由書狀（均須按他造當事人之人數附繕本）
上訴時應提出委任律師或具有律師資格之人之委任狀；委任有律師資格者，另應附具
律師及格證書及釋明委任人與受任人有民事訴訟法第四百六十六條之一第一項但書或
第二項（詳附註）所定關係之釋明文書影本。
中      華      民      國    九十      年      八      月      二      日
                                          書記官  劉  家  聲
附註：
民事訴訟法第四百六十六條之一（第一項、第二項）：
對於第二審判決上訴，上訴人應委任律師為訴訟代理人。但上訴人或其法定代理人具
有律師資格者，不在此限。
上訴人之配偶、三親等內之血親、二親等內之姻親，或上訴人為法人、中央或地方機
關時，其所屬專任人員具有律師資格並經法院認為適當者，亦得為第三審訴訟代理人
。


司法院資訊處製作；財團法人民間司法改革基金會備份。
